【裁判字號】    95,自,47
【裁判日期】    950829
【裁判案由】    妨害名譽
【裁判全文】
臺灣高雄地方法院刑事判決                95年度自字第47號
自  訴  人  丙○○
自訴代理人  歐陽志宏律師
被      告  丁○○
上列被告因妨害名譽案件，經自訴人提起自訴，本院判決如下：
    主  文
丁○○犯公然侮辱罪，處罰金新台幣參仟元，如易服勞役，以新
臺幣壹仟元折算壹日。
    事  實
一、丁○○與丙○○均係於「海軍左營後勤支援指揮部」左營場
    區電工廠擔任士官長職務，2 人為同事關係，於民國94年4
    月17日至同月21日間，該部隊實施「軍紀教育週」課程，共
    計5 個單元，每單元課後須撰寫「心得寫作」1 篇。於課程
    首日，該單位主管賴明輝表示心得寫作之字數以300 字為限
    ，丁○○聽聞後，隨即向賴明輝報告應更正為500 字，並補
    充說明「『規定』500 字只是『原則』，請大家『儘量』發
    揮，如果寫不到也請多寫一點，以便交差」等語。嗣於94年
    4 月19日上午9 時許，丁○○在廠區內之不特定多數人得共
    聞共見之處所，與丙○○就心得寫作字數發生爭辯後，因不
    滿丙○○無視於其補充說明，仍一再質疑心得寫作之「規定
    」、「原則」何在，部頒文件是否記載「儘量」等語，認丙○○刻意挑剔，咬文嚼字，竟基於公然侮辱之犯意，以「去
    你媽的」等不雅言語辱罵丙○○，使在場之乙○○、甲○○
    等不特定多數人得以共聞，足以貶損丙○○之名譽、人格及
    社會評價。
二、案經丙○○提起自訴。
    理  由
一、本判決所引用之「海軍司令部軍紀教育週課程配當表」部分
    ，縱無刑事訴訟法第159 條之1 至第159 條之4 或其他規定
    之傳聞證據例外情形，亦因被告、辯護人及自訴人未聲明異
    議，依刑事訴訟法第159 條之5 第2 項之規定，本院審酌該
    證據作成之情況，認為適當，應得為證據。
二、訊據被告丁○○坦承於94年4 月19日上午9 時許，在「海軍
    左營後勤支援指揮部」左營場區電工廠區內，與自訴人丙○○就心得寫作字數發生爭辯後，曾表示「去你媽的」等語之
    事實。惟否認有何公然侮辱之犯行，辯稱：當時因自訴人一
    再質疑「海軍司令部軍紀教育週課程配當表」上並無「原則
    」、「儘量」之明文，伊認為自訴人刻意挑剔，咬文嚼字，
    無繼續爭辯之意義，遂轉身離去，並隨口以口頭禪「去你媽
    的，我懶的理你」等語回應，語氣尚稱平順，並無辱罵之意
    思等語。經查：
  (一)被告與自訴人均係於「海軍左營後勤支援指揮部」左營場區
    電工廠擔任士官長職務，94年4 月17日至同月21日間，該部
    隊實施「軍紀教育週」課程，共計5 個單元，每單元課後須
    撰寫「心得寫作」1 篇。嗣於94年4 月19日上午9 時許，被
    告在廠區內，與自訴人就心得寫作字數發生爭辯後，即表示
    「去你媽的」等言語之事實，業據被告自承在卷（詳本院卷
    第52頁第3 行以下），核與證人即廠區員工乙○○、甲○○
    於本院證述之情節相符（詳本院卷第43頁倒數第13行以下、
    第47頁第12行以下）；復有「海軍司令部軍紀教育週課程配
    當表」在卷可參（詳本院卷第59頁）。是上開事實，應堪以
    認定。
  (二)按刑法上之公然侮辱罪，祗須侮辱行為足使不特定人或多數
    人得以共見共聞，即行成立（參照司法院院字第2033號、第
    第2179號等解釋）。又侮辱，乃謾罵嘲弄或其他輕蔑他人人
    格之行為，且須出於侮辱之故意，而具有妨害他人名譽之危
    險，始足當之；亦即行為人須出於主觀侮辱他人之犯意，以
    言語、文字或動作表示不屑輕蔑或攻擊其人格之意思，而足
    以對於個人在社會上所保持之人格及地位，在客觀上業已達
    到貶損其名譽及尊嚴評價之程度。另所謂侮辱，乃對他人為
    輕蔑表示之行為，其內涵須具有足使他人在精神上、心理上
    有感受到難堪或不快之虞者，亦即侮辱行為本身須具有侵害
    他人感情、名譽之一般危險者；而是否符合侮辱之判斷，應
    顧及行為人之年齡、教育程度、職業與被害人之關係等情事
    。爰審酌：被告、自訴人工作地點均係在「海軍左營後勤
    支援指揮部」左營場區電工廠區內，而被告對自訴人為「去
    你媽的」等語時，適值該廠區上班時間，在多數工作人員於
    現場工作及自由進出下，自可聽聞上開話語。因此，就陳述
    上開言語之場合而言，應符合「公然」之要件。「去你媽
    的」等語，在社會評價及一般人通常口語用語上，通常係指
    粗話、不雅及不莊重之語，足以令人感到難堪、不快。如以
    彼此嘻笑之方式，對人為上開言語，因彼此間瞭解陳述人僅
    係玩笑性質，且係口頭禪，並無侮辱之意思，當然難論以侮
    辱罪。惟陳述人如在與人發生爭執之後，在情緒不滿下，以
    高於平常之語調為上開言語，因該言語已具針對性，且係基
    於表達已身不滿，心態上尚非玩笑可比擬，此時由於聽聞者
    體認陳述人係以該言語反擊，情緒已異於平常，超出平常相
    處之模式，而該言語又係粗話，當然會使該特定人感覺人格
    遭受攻擊，足以貶損其名譽及尊嚴評價。本件被告、自訴
    人間確因心得寫作字數發生爭辯之事實，已據證人甲○○於
    本院證述明確（詳本院卷第48頁倒數第7 行以下）。而爭辯
    當時，被告因自訴人無視於其說明，仍一再質疑心得寫作之
    「規定」、「原則」何在，部頒文件是否記載「儘量」等語
    ，在心態上已出現不高興之下，認自訴人刻意挑剔，咬文嚼
    字，乃為上開言語等情，亦據被告自承在卷（詳本院卷第23
    頁倒數第2 行至第24頁第9 行、第52頁倒數第15行以下）。
    另被告為「去你媽的」等語時，語調已高於平常，連在5 公
    尺、8 公尺遠之現場員工乙○○、甲○○均可清楚聽聞該言
    語之事實，復經證人乙○○、甲○○於本院證述綦詳（詳本
    院卷第45頁倒數第2 行至第46頁第13行、第47頁倒數第10
    行以下、第49頁第11行至第21行），足徵被告對自訴人稱「
    去你媽的」時，並非以平時一般談話方式為之，情緒已呈不
    滿。從而，因被告認自訴人刻意挑剔，咬文嚼字，在心態不
    快之下，對自訴人為上開言語，主觀上已非以口頭禪之方式
    回應，而係對自訴人之行為以不雅言語提出反擊，主觀上應
    認有侮辱自訴人之意思。又「去你媽的」等語，係指粗話、
    不雅及不莊重之語，客觀上足以令人感到難堪、不快，貶損
    他人名譽及尊嚴評價，已如前述，是依前開說明，被告在「
    海軍左營後勤支援指揮部」左營場區電工廠區內之不特定多
    數人得共見共聞之場合下，對自訴人為上開言語，應已該當
    公然侮辱罪之構成要件。被告辯稱：伊無侮辱之意思及行為
    等語，尚難採信。綜上，本件事證明確，被告上開犯行，堪
    以認定。
三、核被告所為，係犯刑法第309 條第1 項之公然侮辱罪【被告
    行為後，刑法及刑法施行法業於94年2 月2 日經總統以華總
    一義字第09400014901 號令修正公布，並於95年7 月1 日施
    行（下稱新刑法，修正前刑法下稱舊刑法），參酌最高法院
    95年5 月23日刑事庭第8 次會議決議，新刑法第2 條第1 項
    之規定，係規範行為後法律變更所生新舊法律比較適用之準
    據法，於新刑法施行後，應適用新刑法第2 條第1 項之規定
    ，為「從舊從輕」之比較。另於比較時應就罪刑有關之共犯
    、未遂犯、想像競合犯、牽連犯、連續犯、結合犯，以及累
    犯加重、自首減輕暨其他法定加減原因（如身分加減）與加
    減比例等一切情形，本於統一性及整體性原則，綜其全部罪
    刑之結果而為比較。本院審酌：(一)罰金刑部分：被告行為後
    ，刑法第33條第5 款業已修正施行；修正後刑法第33條第5
    款規定「罰金：新臺幣1,000 元以上，以百元計算之。」，
    與修正前刑法第33條第5 款規定「罰金：1 元以上。」不同
    。比較新舊法結果，以舊法較有利於行為人。(二)易服勞役部
    分：被告行為後，刑法關於易服勞役之折算標準業已修正，
    修正前刑法第42條第2 項前段規定：「易服勞役以1 元以上
    3 元以下折算一日。」（該易服勞役折算標準，依廢止前罰
    金罰鍰提高標準條例第2 條前段、現行法規所定貨幣單位折
    算新台幣條例第2 條規定，就其原定數額提高為100 倍折算
    1 日，即以銀元300 元『新臺幣900 元』折算1 日）；至修
    正後刑法第42條第3 項前段則規定：「易服勞役以新臺幣1,
    000 元、2,000 元、3,000 元折算一日」，比較修正前後之
    易服勞役折算標準，以修正後之規定，較有利於被告。(三)被
    告行為後，業已增訂刑法施行法第1 條之1 ，並規定：「中
    華民國94年1 月7 日刑法修正施行後，刑法分則編所定罰金
    之貨幣單位為新臺幣。94年1 月7 日刑法修正時，刑法分則
    編未修正之條文定有罰金者，自94年1 月7 日刑法修正施行
    後，就其所定數額提高為30倍。但72年6 月26日至94 年1月
    7 日新增或修正之條文，就其所定數額提高為3 倍」。是就
    現行刑法中，有關於罰金刑處罰之規定已有修正，惟經比較
    增訂之刑法施行法第1 條之1 與被告行為時之罰金罰鍰提高
    標準條例第1 條前段、現行法規所定貨幣單位折算新台幣條
    例第2 條結果，二者規定適用之結果並無不同。從而，因本
    案涉及法律變更，參諸前開最高法院決議意旨，依新刑法第
    2 條第1 項規定，自應適用最有利於被告之新刑法，併此敘
    明】。爰審酌被告僅因細故即辱罵自訴人，顯然對於自訴人
    之人格未予尊重，行為自有可議之處，惟念及本件之起因係
    由於自訴人一再質疑心得寫作之「規定」、「原則」何在，
    部頒文件是否記載「儘量」等語，對被告之說明行為全然不
    予尊重，頗有對人不對事之舉動，被告未控制自身情緒固有
    不當，但自訴人對本件之發生仍有相當之責任及本件未達成
    和解等一切情狀，量處如主文所示之刑，併依修正後刑法第
    42 條 第3 項規定，諭知易服勞役之折算標準，以示懲儆。
據上論斷，應依刑事訴訟法第343 條、第299 條第1 項前段，刑
法第2 條第1 項但書、第309 條第1 項、第42條第3 項，刑法施
行法第1 條之1 ，判決如主文。
中    華    民    國  95    年    8     月    29      日
                  刑事第一庭    審判長法  官  陳明富
                                      法  官  陳宛榆
                                      法  官  方百正
以上正本證明與原本無異。
如不服本判決，應於收受送達後10日內向本院提出上訴書狀。
中    華    民    國  95    年    8     月    29      日
                                      書記官  郭素蓉
附錄本案論罪條文：刑法第309 條第1 項：
  公然侮辱人者，處拘役或3 百元以下罰金。


司法院資訊處製作；財團法人民間司法改革基金會備份。
